【裁判字號】    98,上重更(一),38
【裁判日期】    990119
【裁判案由】    殺人
【裁判全文】
臺灣高等法院臺中分院刑事判決    98年度上重更(一)字第38號
上  訴  人  臺灣彰化地方法院檢察署檢察官
上  訴  人
即  被  告  庚○○
                    押)
指定辯護人  本院公設辯護人  辛○○
上列上訴人等因被告殺人等案件，不服臺灣彰化地方法院98年度
重訴字第2號中華民國98年5月1日第一審判決（起訴案號：臺灣
彰化地方法院檢察署97年度偵字第11185號），提起上訴，經判
決後由最高法院發回更審，本院判決如下：
    主    文
原判決撤銷。
庚○○殺人，處無期徒刑，禠奪公權終身。
    犯罪事實
一、庚○○之胞兄曾意榮於民國（下同）97年12月9日晚上6時30
    分許，與其女友丁○○、舅舅周宏明等人在彰化縣彰化市○○路上某羊肉爐攤一起飲酒，其後於當晚9時許，曾意榮又
    繼續在大埔路黃昏市場旁的現炒小吃飲酒至醉，嗣因故於同
    日晚上11時許，在彰化市○○街219號前滋事喧嘩，致妨害
    公眾安寧，先後遭附近數名居民撥打110報警處理，庚○○
    於接獲丁○○之來電告知後，遂趕到現場，欲協助將曾意榮
    帶離該處，未幾，彰化縣警察局彰化分局民族路派出所員警
    戊○○，在接獲勤務指揮中心通報後，於同日晚間11時31分
    許，配備可發射子彈具有殺傷力之警用制式手槍1支（槍號
    ：TVP2846號，含彈匣1只）及子彈12發（充填在彈匣內），
    亦趕到現場，執行社會秩序維護之調查職權，詎曾意榮、庚○○竟共同基於妨害公務之犯意聯絡，先由曾意榮以雙手揮
    拳毆打戊○○之頭部及身體，對戊○○施以強暴，並以「大
    人，你是哪個分局的，你是總局也一樣，要不然我混假的」
    （意指其為不務正業、無視法律之人，且將於警察人員行使
    職務時予以反抗）等語脅迫戊○○，後戊○○將曾意榮壓制
    於地上之際，庚○○見狀復以雙手自戊○○之背後環抱戊○○，使戊○○無法將曾意榮逮捕，以此強暴方式，妨害戊○○公務之執行（有關曾意榮涉犯妨害公務罪部分，業經原審
    法院判處有期徒刑10月確定在案）。此時庚○○明知戊○○
    當時係在執行公務中，而其身上所配備、持有之前開槍、彈
    ，他人未經許可，不得持有，亦明知以前開槍枝射擊人體重
    要器官部位，會直接造成被害人死亡之結果，竟於同日晚上
    11時32分許，意圖為自己不法之所有，基於未經許可持有手
    槍、子彈及殺人之犯意，趁戊○○將曾意榮壓制在地，無暇
    他顧之際，擅自出手搶奪戊○○身上所攜帶之上開槍、彈，
    得手後旋於同日晚上11時33分許，持該槍枝朝戊○○之左上
    背部射擊子彈1發後，隨即持該槍、彈逃逸（庚○○於行兇
    過程，曾數度拉動手槍滑套，彈匣內之3發子彈乃退膛掉落
    地面，逃逸時攜去之子彈僅剩8發），約20至30分鐘後，於
    途經彰化市○○路瀧來土雞城附近時，將該槍、彈棄置在該
    店家上方約1百公尺處山坡草叢內。嗣戊○○經送醫急救後
    ，終因子彈貫穿左背部至右胸部，引發雙側血胸，造成失血
    性休克，於翌日即同年月10日凌晨3時30分許不治死亡。庚○○逃逸後，經警循線追緝，始於同年月10日晚上9時38分
    許，在桃園縣觀音鄉上大村上大12號予以逮捕，並於同日晚
    上11時10分許，在上址山坡草叢內尋獲前開遭棄置之槍、彈
    。
二、案經彰化縣警察局彰化分局報請臺灣彰化地方法院檢察署檢
    察官相驗戊○○之屍體後偵查起訴。
    理    由
一、訊據上訴人即被告（下稱被告）庚○○坦承其胞兄曾意榮於
    前開時間有酒後在彰化市○○街219號前滋事喧嘩，致妨害
    公眾安寧，先後遭附近數名居民撥打110報警處理，其於接
    獲案外人丁○○之來電告知後，即趕到現場欲協助將曾意榮
    帶離該處，未幾，彰化縣警察局彰化分局民族路派出所員警
    即被害人戊○○，於接獲勤務指揮中心通報後，亦配備上開
    可發射子彈具有殺傷力之警用制式手槍1支及子彈12發趕到
    現場執行社會秩序維護之調查職權，詎曾意榮竟以雙手揮拳
    毆打戊○○之頭部及身體，對戊○○施以強暴，並以「大人
    ，你是哪個分局的，你是總局也一樣，要不然我混假的」等
    語脅迫戊○○，後戊○○將曾意榮壓制於地上，其見狀以雙
    手自戊○○之背後環抱戊○○，並出手搶奪戊○○身上所攜
    帶之上開槍、彈，及嗣被害人戊○○確被槍擊致子彈貫穿左
    背部至右胸部，引發雙側血胸，造成失血性休克而不治死亡
    等事實不諱，惟矢口否認有殺人及未經許可持有制式手槍等
    犯行，辯稱：伊以雙手自被害人戊○○之背後環抱戊○○，
    係要拉開他們二個人（曾意榮及戊○○）；又當時因戊○○
    拿槍，所以伊才去搶奪戊○○身上所攜帶之上開槍、彈；另
    伊搶奪上開槍、彈後，因誤扣扳機，才會射擊到被害人戊○○之左上背部，伊並無殺人之犯意云云。經查：
  (一)上開犯罪事實，業據被告於原審及本院前審審理時分別供認
    不諱（見原審卷第10頁反面、第30頁、第37頁、本院前審卷
    第50頁至第51頁），核與證人薛淑芳、乙○○、壬○○、甲○○、癸○○、丁○○等6人於警詢、偵查時及證人薛淑芳
    、乙○○、壬○○、甲○○、癸○○等5人於本院審理時結
    證之情節均相符。並有路口監視錄影光碟及翻拍照片等在卷
    可稽，而該光碟內容經原審當庭勘驗與翻拍照片相符，亦有
    勘驗筆錄足按（見原審卷第96頁反面）。
  (二)至被告雖辯稱其係誤扣扳機，才會射擊到被害人戊○○之左
    上背部，其並無殺人之犯意云云。但查證人黃國峰即彰化縣
    警察局彰化分局技術助教於原審審理時具結後證稱：「（問
    ：請指出扣案槍枝保險的功能為何？）有主保險、彈匣保險
    及滑套保險。主保險的功能，是關閉上膛後子彈的擊發與不
    擊發的功能，如果子彈已經上膛，而主保險關閉，未開保險
    ，子彈仍然無法擊發。彈匣保險的功能，是槍膛裡面雖然有
    子彈，如果將彈匣卸下，就算開啟主保險，並扣引扳機，也
    無法擊發子彈。滑套保險的功能，如果子彈無法在槍膛裡面
    完全閉鎖，也就是子彈雖然在槍膛內，但滑套未完全閉鎖，
    雖然扣引扳機，也無法擊發子彈。（問：如果將這把手槍關
    閉主保險的狀態，滑套是否可以拉動？）可以拉動，而且如
    果將滑套放掉，子彈就可以上膛。但是在這個狀態下，就算
    子彈上膛了，依然無法擊發。（問：警方對於槍枝的教育訓
    練，有無教導警員如何使用槍枝？）一般每個月都有警用手
    槍的射擊訓練。射擊課程內，都會教導槍枝的構造及槍枝要
    件。實際執勤時，我們會教導警員，上彈匣但子彈不上膛，
    關閉主保險。遇到緊急狀況時，我們教導警員，拉滑套，子
    彈上膛，開主保險後射擊。平常子彈是不上膛的，拉滑套的
    目的是要使子彈上膛，主保險在子彈上膛前或是上膛後開啟
    ，並無影響。此時，上述的槍枝三種保險功能，均是開啟的
    ，即處於隨時可以擊發的狀態。」等語（見原審卷第95、96
    頁）。證人即彰化縣警察局彰化分局警備隊員丙○○於偵查
    時亦結證稱：「巡邏領用手槍，手槍會上彈匣，每個彈匣都
    會裝12發子彈，但保險會關上，將槍枝配戴在槍套上，槍套
    繫在腰帶上，這時保險是關著，滑套沒有拉，子彈沒有上膛
    ，所以不可能擊發子彈。遇到狀況需要使用槍枝時，會先取
    出手槍後，拉滑套，上膛子彈，但除非有立即危險需開槍，
    否則不會馬上開保險，此時子彈仍是無法擊發，需開完保險
    後才能真的擊發。巡邏勤務之前要檢查槍枝，保險要確實關
    上，不可能開保險而把手槍放在槍套。」等語（見第11185
    號偵查卷第141頁）；於本院更審時復到到庭結證稱：「當
    警員意識到有危險，配槍保險打開是為遇到突發狀況更快保
    護自我安全，如果沒有開保險，一般人搶到槍也是要開保險
    ，但是還是要再做一個拉滑套的動作子彈才會上膛，否則就
    算保險打開扣扳機子彈還是無法擊發。」等語（見本院更一
    卷第93頁至第95頁）。且被告於原審審理時亦自承稱：「（
    問：你有無動手去搶戊○○的手槍？）因為他作勢要拔槍，
    我才去搶槍。（問：拿到手槍之後，你有無拉槍枝滑套？）
    有，我拉了3、4下，子彈有掉出來。（問：你有無朝著警員
    的背後開一槍？）有。（問：為何要開槍？）因為我上前叫
    他不要打了，他叫我不要管。（問：你要開槍之前，有無將
    手槍對準警員的身體？）我在開槍前，有將槍口對著警員。
    （問：既然你只是叫他們不要再打了，為何還要開槍？）我
    當時很緊張，不過我還是認罪的。（問：是否知道案發時，
    你有做扣板機的動作？）我本來拿槍對著警察只是要喝止警
    察不要再打我哥了。當時我將槍枝對準警察，我對警察說，
    『你不要再打我阿兄』【台語】。警察說叫我別再管了，否
    則要辦我妨害公務，警察將曾意榮制服在地上後，還是一直
    再打曾意榮，所以情急之下，我就開槍了。（問：是否知道
    ，如果用手槍射擊人的身體將會造成死亡的結果？）知道。
    」等語（見原審卷第109頁反面至第101頁）。綜上可知，上
    開制式手槍在能擊發彈匣內第1顆子彈之情形，必須扳開主
    保險之金屬紐，及拉開滑套使子彈上膛，斯時，主保險、彈
    匣保險及滑套保險均處於開啟狀態，一扣扳機即能擊發子彈
    ；而被告對於其有拉開滑套，並致3顆子彈因而掉落現場乙
    節，既供陳不諱，顯然其第1次拉開滑套後，第1顆子彈即已
    上膛，隨後拉開第2次滑套乃造成第1顆子彈退膛、第2顆子
    彈上膛，是循序第3、第4次拉開滑套之行為，遂因而致第2
    顆、第3顆子彈退膛，而掉落現場，此際第4顆子彈業已上膛
    ，應無疑義。果係如此，則被告反覆將子彈上膛、退膛之用
    意何在？被告於原審雖辯稱拉滑套之目的是為了退子彈云云
    （見原審卷第11頁），然被告奪槍後，既將槍口持以對準執
    勤員警，其用意倘欲嚇阻員警，何以需有拉滑套之行為？若
    當時主保險業已開啟，被告顯然已處於隨時可以射擊之狀態
    ，而以當時情況之危急，被告極易因誤觸扳機而擊發子彈，
    遑論其非僅有持槍對峙、恐嚇員警之情，尚有積極數次拉開
    槍枝滑套之行為，期間並因此致3顆子彈掉落於地，足見自
    被告奪取槍枝後，迄幾次拉開滑套之間，槍枝主保險並未開
    啟，其非為被害人戊○○預先所開啟者，至為灼然。再者，
    本院固無從確認，被告於奪槍後，乃至於射擊被害員警之前
    ，究竟是否僅有1次扣引扳機之行為？然其於拉開滑套數次
    後，因不能擊發子彈，始知關鍵在於並未開啟主保險，並於
    扳開主保險金屬鈕後，進而開槍射擊被害人之事實，自堪認
    定；此觀於被告既屢屢表明其不諳槍枝之操作云云，又何以
    能知悉槍枝之主保險已遭被害人自行開啟乙節？尚且，若非
    因主保險確實並未預先開啟，被告又何致需拉扯滑套數次？
    參以，被害人僅係受通知到場處理大聲喧嘩、滋擾之社會秩
    序維護法案件，侵害法益情節甚輕，被害人何有預先開啟槍
    枝主保險之理？其既無法預知被告等係即將施強暴、脅迫而
    有妨害其執行公務之行為，又何需預開保險，以爭取那瞬間
    即得開啟保險之時間？在在足證主保險應係被告所開啟，而
    非被害人所開啟無疑。準此，被告既知用手槍射擊人的身體
    將會造成死亡之結果，詎竟於搶奪上開槍枝後，不但拉開滑
    套，又開啟主保險，且將槍口對著被害人之左上背部要害處
    射擊1發，足見其主觀上具有殺人之犯意甚明。其辯稱係誤
    扣扳機，並無殺人之犯意云云，顯與事實不符，並不足取。
  (三)按刑法上之故意，依刑法第13條第1項、第2項之規定，分為
    直接故意（或確定故意）與間接故意（或不確定故意）2種
    。前者指行為人對於構成犯罪之事實，明知並有使之發生（
    實現）該事實之決意，進而實施該犯罪決意之行為；後者指
    行為人對於構成犯罪之事實，預見其有發生（實現）之可能
    ，因該犯罪事實之發生（實現）不違背其本意，乃予容認，
    任其發生（實現）之情形而言，二者既非相同，其惡性之評
    價當非無輕重之別（最高法院81年度臺上字第5901號判決意
    旨參照）。被告主觀上知悉槍枝內有子彈，開槍會直接導致
    被害人死亡之結果之事實，業據被告於原審供陳不諱，已如
    前述，其後，並於近距離，明知槍口已對準被害人時，猶悍
    然持以扣引扳機，子彈遂自槍枝射出，當場擊中並貫穿被害
    員警左背部至右胸部之身體重要器官，被害人並因此槍擊而
    死亡等情，是其所為，核與殺人罪之主觀及客觀構成要件均
    相符，其具有直接故意，至為灼然；雖原審辯護人為其辯護
    稱，被告僅為未必故意云云，然被告將隨時處於得擊發子彈
    之槍枝，對準被害人，嗣並扣引扳機，被害人並因此一槍斃
    命，如何能謂被告僅係能預見被害人死亡之結果，而其結果
    並不違背其本意之未必故意？是辯護人所辯核與事實相悖，
    亦無足採，附此敘明。
  (四)又被害人確因遭被告槍擊，子彈貫穿左背部至右胸部，引發
    雙側血胸，造成失血性休克而死亡，業經檢察官督同法醫師
    相驗、解剖屍體並送鑑定屬實，有臺灣彰化地方法院檢察署
    檢驗報告書、相驗筆錄、相驗屍體證明書、法醫解剖鑑定報
    告書、勘驗筆錄等附卷可憑。
  (五)此外復有槍擊現場，經警扣得子彈彈頭1個、彈殼1只、未擊
    發之子彈3發，尋獲棄置之槍、彈現場，扣得手槍1把、未擊
    發之子彈8發，且該槍彈均為被害人服勤時領用之裝備，亦
    有扣押筆錄、彰化縣警察局彰化分局單位財產登記卡可佐。
    而扣案之彈殼1只，經囑託內政部警政署刑事警察局鑑驗結
    果，認係已擊發之口徑9MM（9X19）制式彈殼；手槍1把，認
    係口徑9MM之制式半自動手槍，為美國製SMITH&WESSON廠590
    4型，槍號為TVP2846，槍管內具伍條右旋來復線，擊發功能
    正常，可供擊發同口徑之制式子彈；子彈8發，認均係口徑
    9MM制式子彈，採樣3發試射，均可擊發，上開試射擊發所餘
    彈殼與槍擊現場扣得之彈殼比對後，其彈底特徵紋痕相吻合
    ，認槍擊現場扣得之彈殼係由前開手槍所擊發，亦有該局97
    年12月26日刑鑑字第0970194361號、97年12月30日刑鑑字第
    0970190027號鑑驗書等在卷可憑。而被害人穿著之警用透氣
    雨衣，有6處孔洞，背面1處係遭槍擊之射入口，復有該局98
    年1月5日刑鑑字第0970190042號函1份在卷可參。
  (六)至上開搶奪部分，業據被告於偵查及原審分別自白不諱（見
    11185號偵查卷第134頁、原審卷第10頁反面、第30頁反面、
    第35頁反面、第37頁、第102頁反面），並經證人壬○○、
    丁○○等2人於警詢及偵查時證述在卷，且觀諸上開現場錄
    影光碟之畫面，被害人戊○○被同案被告曾意榮糾纏扭打在
    地，根本看不出被害人有作勢拔槍之舉，反倒是被告從後環
    抱被害人後，即取搶取被害人之上開槍彈，進而槍殺被害人
    ，事後又將槍枝子彈帶離現場，準此難謂被告無將該槍彈據
    為己有之犯意，縱被告於逃亡過程中將之丟棄，亦僅被告恐
    於遭查獲時，會立即被識破犯案之身分，並不能抹滅被告搶
    奪槍彈及據為己有達一段時間之行為，益見被告主觀上具有
    不法所有之意圖甚明。被告於本院前審及本院更審時翻異前
    供，辯稱其並無不法所有之意圖云云，不足憑採。
  (七)又被害人之死亡既係因被告之槍擊行為所致，則被告之槍擊
    行為與被害人之死亡間具有因果關係，亦無疑義。
  (八)綜上所述，足證被告上開所辯顯係事後圖卸之詞，不足採信
    ，是罪證明確，其犯行堪以認定。又證人丁○○雖迭經本院
    合法傳喚無著，但因其已於偵查時到庭結證明確，故並不影
    響本件事實之認定，併此敘明。
二、證據能力方面：
  (一)按法院或檢察官得囑託醫院、學校或其他相當之機關、團體
    為鑑定，或審查他人之鑑定，並準用第203條至第206條之1
    之規定，刑事訴訟法第208條第1項亦定有明文。依此，檢察
    官對於偵查中之案件，認為須實施鑑定者，固應就具體個案
    ，選任鑑定人或囑託鑑定機關（團體）為之；但對於司法警
    察機關調查中之案件，或有量大或急迫之情形，為因應實務
    之現實需求，如檢察官針對該類案件之性質（例如：查扣之
    毒品必須檢驗其成份、對施用毒品之犯罪嫌疑人必須檢驗其
    體內有無毒品代謝反應、對於查扣之槍砲彈藥必須檢驗有無
    殺傷力、對違反野生動物保育法案件必須鑑定是否屬於保育
    類動物案件等），認為當然有鑑定之必要者，經參考法務部
    92年5月20日法檢字第092080203號函送之法務部「因應刑事
    訴訟法修正工作小組」研討之刑事訴訟法修正相關議題第21
    則之共識結論，以及臺灣高等法院於92年8月1日舉行之刑事
    訴訟法新制法律問題研討會第3則法律問題研討結果之多數
    說（載於司法院92年8月印行「刑事訴訟法新製法律問題彙
    編」第15頁至第18頁），基於檢察一體原則，得由該管檢察
    長對於轄區內之案件，以事前概括選任鑑定人或囑託鑑定機
    關（團體）之方式，俾便轄區內之司法警察官、司法警察對
    於調查中之此類案件，得即時送請事前已選任之鑑定人或囑
    託之鑑定機關（團體）實施鑑定，該鑑定人或鑑定機關（團
    體）亦應視同受承辦檢察官所選任或囑託而執行鑑定業務，
    其等出具之書面鑑定報告應屬刑事訴訟法第206條所定之傳
    聞例外，當具有證據能力（法務部92年9月1日法檢字第0920
    035083號函可供參照）。從而，本件扣案之槍枝、子彈及彈
    殼等，經由查獲之警察單位依先前轄區檢察署檢察長事前概
    括選任鑑定機關，即內政部警政署刑事警察局實施鑑定，該
    鑑定機關所出具97年12月26日刑鑑字第0970194361號、97年
    12月30日刑鑑字第0970190027號鑑驗書、98年1月5日刑鑑字
    第0970190042號函，即具有證據能力，而得為本案之證據。
  (二)次按被告以外之人於偵查中向檢察官所為之陳述，除顯有不
    可信之情況外，得為證據，刑事訴訟法第159條之1第2項亦
    定有明文。所謂「顯有不可信性」、「相對特別可信性」與
    「絕對特別可信性」，係指陳述是否出於供述者之真意、有
    無違法取供情事之信用性而言，故應就偵查筆錄製作之原因
    、過程及其功能等加以觀察其信用性，據以判斷該傳聞證據
    是否有顯不可信之情況而例外具有證據能力。查證人薛淑芳
    、乙○○、壬○○、甲○○、癸○○、丁○○、丙○○等人
    於偵查中所為之上開陳述，係經檢察官傳喚到案說明，並經
    具結在案，由檢察官親自訊問，有其偵查時之訊問筆錄、證
    人結文等在卷足稽，就該偵查筆錄製作之原因、過程及其功
    能等觀之，該證人並無不能真實表意之情狀，更無被違法取
    供之情形，已足以擔保其陳述之真實性，是其於偵查中所為
    之上開陳述，核無「顯有不可信性」之情況，依上開規定，
    自得為證據。
  (三)按被告以外之人於審判中傳喚不到者，其於檢察事務官、司
    法警察官或司法警察調查中所為之陳述，經證明具有可信之
    特別情況，且為證明犯罪事實之存否所必要者，得為證據，
    刑事訴訟法第159條之3第3款後段定有明文。查本件證人丁○○於本院審理中迭經合法傳喚而不到，有送達證書2份在
    卷可稽，而其係被告之胞兄曾意榮之女友，衡情應無故意攀
    誣被告之必要，況本件尚有其餘證人之供述可佐，足徵證人
    丁○○於警詢中所言確有所本，益證該證人上開警詢筆錄應
    具有可信之特別情況，亦為證明被告犯罪事實之存否所必要
    ，則依上揭規定，證人丁○○上開警詢筆錄，自具有證據能
    力。
  (四)又證人薛淑芳、乙○○、壬○○、甲○○、癸○○等5人於
    本院審理時均到庭結證稱其等於警詢時所為之陳述均實在，
    有筆錄可稽（見本院更一卷第86頁、88頁、89頁、91頁、12
    9頁），其等既在本院審理時結證稱其等於警詢時所為之陳
    述均實在，則其等於警詢時所為之陳述，即非無證據能力。
三、核被告所為，係犯刑法第135條第1項之妨害公務罪、同法第
    325條第1項之搶奪罪、同法第271條第1項之殺人罪及槍砲彈
    藥刀械管制條例第7條第4項之未經許可持有制式手槍罪、同
    條例第12條第4項之未經許可持有子彈罪。至被告雖同時持
    有數顆制式子彈，惟非法持有槍砲彈藥刀械等違禁物，所侵
    害者為社會法益，如持有之客體種類相同（同為手槍，或同
    為子彈者），縱令持有之客體有數個（如數支手槍、數顆子
    彈），仍為單純一罪，不發生想像競合犯之問題（最高法院
    92年度臺上字第2121號判決參照），是被告持有數顆制式子
    彈，仍僅成立一未經許可持有具有殺傷力之子彈罪，而不以
    其所持有之子彈數量而成立數罪，合先說明。又被告意圖供
    自己犯罪之用，而以搶奪之方法，奪取被害人戊○○依法執
    行公務時所配戴之上開制式槍枝，是其持有上開制式槍枝部
    分，應依槍砲彈藥刀械管制條例第7條第5項之規定加重其刑
    。另其妨害公務部分，與曾意榮間具有犯意聯絡及行為分擔
    ，均為共同正犯。次按行為人為犯特定罪而持有槍、彈，並
    於持有槍、彈後即緊密實行該特定犯罪，雖其持有槍、彈之
    時地與犯特定罪之時地，在自然意義上非完全一致，然二者
    仍有部分合致，且犯罪目的單一，依一般社會通念，認應評
    價為一罪方符合刑罰公平原則，如予數罪併罰，反有過度處
    罰之疑，與人民法律感情亦未契合；是於牽連犯廢除後，適
    度擴張一行為概念，認此情形為一行為觸犯數罪名之想像競
    合犯，方屬適當（最高法院97年度臺上字第1880號判決參照
    ）。本件被告對於被害人戊○○施以強暴，妨害其執行公務
    後，為供其自己犯罪之用，而搶奪上開槍枝及子彈，並進而
    持以槍殺被害人，以致發生被害人之死亡結果，既非因搶槍
    之目的而殺人，毋寧謂係基於殺人之目的而奪槍，其以一行
    為同時持有制式手槍及子彈，並於緊密之時間、空間，隨即
    以該槍枝及子彈殺害被害人，揆諸上開說明，自係一行為觸
    犯上開數罪名，為想像競合犯，應依刑法第55條之規定從一
    重之殺人罪處斷，公訴人認妨害公務、搶奪及未經許可持有
    制式手槍等3罪間係犯意各別、行為互殊之數罪併罰關係，
    尚有誤會。原審予以論罪科刑，固非無見，惟查：(一)被告意
    圖供自己犯罪之用，而以搶奪之方法，奪取被害人戊○○依
    法執行公務時所配戴之上開制式槍枝，是其持有上開制式槍
    枝部分，應依槍砲彈藥刀械管制條例第7條第5項之規定加重
    其刑，已如前述，原判決就此部分未依槍砲彈藥刀械管制條
    例第7條第5項之規定予以加重其刑，已有判決不適用法則之
    違誤。(二)又被告另構成刑法325條第1項之搶奪罪，業如前述
    ，原判決認被告並無不法所有之意圖，就此部分而為無罪之
    諭知，尤有違誤。(三)被告所犯之上開數罪係成立想像競合犯
    關係之裁判上一罪，亦如前述，原判決認妨害公務罪部分與
    殺人罪間係屬數罪併罰關係，亦有可議。被告上訴意旨否認
    有殺人之犯意；及檢察官上訴意旨指稱被告於殺人後，將槍
    枝、子彈帶離現場，則其持有槍、彈行為與殺人行為已分屬
    不同行為，尚難認為係一行為觸犯數罪名之想像競合犯，而
    應予數罪併罰云云，雖均無理由，但檢察官上訴意旨指摘原
    判決關於搶奪部分諭知無罪不當，則非無理由，且原判決復
    有上述其他可議之處，即屬無可維持，應由本院將原判決予
    以撤銷改判。爰審酌被告對執勤員警施以強暴、脅迫，並搶
    奪槍枝、子彈之犯行，危害社會秩序及國家公權力之執行情
    節非輕，其進而槍殺值勤之員警，直接剝奪被害員警之生命
    權，對於被害人家庭所造成難以抹滅之傷痛，乃至於國家社
    會之損失，實已無從回復，所生危害至為重大，且迄今復未
    與被害人之家屬達成和解，本應予嚴懲，惟考量被告前僅有
    違反社會秩序維護法及觀察勒戒之前科（有臺灣高等法院被
    告前案紀錄表足按），且本案係一偶發事件，被告並非蓄意
    謀害被害人，犯後於原審及本院前審審理時復坦承犯行，足
    見其良心未泯，復參酌檢察官亦具體請求宣告無期徒刑等一
    切情狀，量處被告無期徒刑，並依刑法第37條第1項之規定
    宣告褫奪公權終身，以示懲儆。又本件妨害公務部分雖未經
    當事人提起上訴，但因與其他上訴部分係屬具有想像競合犯
    關係之裁判上一罪，為上訴效力所及，且該部分與搶奪部分
    均經最高法院一併撤銷發回，故本院自應就該妨害公務及搶
    奪部分一併審理，亦附此說明。
四、據上論結，應依刑事訴訟法第369條第1項前段、第364條、
    第299條第1項前段、槍砲彈藥刀械管制條例第7條第4項、第
    5項、第12條第4項、刑法第11條前段、第28條、第135條第1
    項、第325條第1項、第271條第1項、第55條、第37條第1項
    、刑法施行法第1條之1，判決如主文。
本案經檢察官己○○到庭執行職務。
中    華    民    國    99    年    1     月    19    日
            刑事第八庭  審判長法  官  羅  得  村
                              法  官  簡  源  希
                              法  官  劉  榮  服
以上正本證明與原本無異。
如不服本判決應於收受送達後十日內向本院提出上訴書狀，其未
敘述上訴理由者，並得於提起上訴後十日內向本院補提理由書（
均須按他造當事人之人數附繕本）「切勿逕送上級法院」。
（本院並將依職權送上訴）。
                              書記官  江  玉  萍
中    華    民    國    99    年    1     月    19    日
附錄論罪條文：
中華民國刑法第135條第1項：
對於公務員依法執行職務時，施強暴脅迫者，處3年以下有期徒
刑、拘役或3百元以下罰金。
中華民國刑法第271條第1項：
殺人者，處死刑、無期徒刑或10年以上有期徒刑。
中華民國刑法第325條第1項：
意圖為自己或第三人不法之所有，而搶奪他人之動產者，處 6
月以上5年以下有期徒刑。
槍砲彈藥刀械管制條例第7條第4項：
未經許可，持有、寄藏或意圖販賣而陳列第1項所列槍砲、彈藥
者，處5年以上有期徒刑，併科新臺幣1千萬元以下罰金。
槍砲彈藥刀械管制條例第12條4項：
未經許可，持有、寄藏或意圖販賣而陳列子彈者，處5年以下有
期徒刑，併科新台幣300萬元以下罰金。


司法院資訊處製作；財團法人民間司法改革基金會備份。
